【裁判字號】    98,家訴,37
【裁判日期】    990414
【裁判案由】    給付扶養費
【裁判全文】
臺灣嘉義地方法院民事判決              98年度家訴字第37號
原      告  庚○○
            戊○○
            己○○
兼前列二人
法定代理人  乙○
前列共同
訴訟代理人  奚淑芳律師
            張雯峰律師
前列一人
複代理人    黃曉薇律師
前列四人共同
被      告  丁○○
訴訟代理人  蕭敦仁律師
複代理人    林彥百律師
            張巧妍律師
上列當事人間給付扶養費事件，本院於民國99年3 月31日言詞辯
論終結，判決如下：
    主      文
被告應給付原告乙○新台幣三百七十九萬一千五百五十七元，及
自民國九十八年六月六日起至清償日止，按年息百分之五計算之
利息。
被告應自民國九十八年六月六日起，分別至原告庚○○、戊○○
、己○○各成年之日止，按月於每月五日前各給付原告庚○○、
戊○○、己○○扶養費新臺幣七千一百二十元，並由原告乙○管
理支用；如各有一期遲未履行，其後之給付分別視為全部到期。
訴訟費用（除減縮部分外）由被告負擔。
本判決第一項於原告乙○以新臺幣一百二十六萬五千元為被告供
擔保後，得為假執行，但被告在執行標的物拍定、變賣或物之交
付前，以新台幣三百七十九萬一千五百五十七元為原告乙○預供
擔保後，得免為假執行。
本判決第二項履行期已到部分，得假執行。
    事實及理由
一、按不變更訴訟標的，而補充或更正事實上或法律上之陳述者
    ，非為訴之變更或追加，民事訴訟法第256條定有明文。本
    件原告起訴時，原聲明被告應給付原告乙○新台幣（下同）
    385 萬0557元、給付原告庚○○2 萬8189元、戊○○28萬7
    121 元、己○○68萬2215元，及均自起訴狀繕本送達翌日起
    至清償日止，按年息百分之五計算之利息。嗣於本院言詞辯
    論後，於99年3 月4 日具狀減縮請求之金額為被告應給付原
    告乙○379 萬1557元，及自起訴狀繕本送達被告翌日起至清
    償日止，按年息百分之五計算之利息，暨被告應自起訴狀送
    達翌日起，分別至○○年○○月○○日原告庚○○成年之日止、至
    ○○○ 年○ 月○○日原告戊○○成年之日止、至○○○ 年○ 月○○日
    原告己○○成年之日止，各按月給付未成年子女扶養費每月
    7120元，並各於每月五日前給付，均由原告乙○管理運用，
    如有一期未付，視為全部到期，原告等願供擔保，請准宣告
    假執行，核與前述規定尚無不符，先予敘明。
二、原告主張：
  (一)原告乙○與被告原為夫妻，業經鈞院以93年度婚字第264 號
    判決離婚及未成年長女辛○○、次女庚○○、長子戊○○、
    次子己○○權利義務之行使或負擔，均由被告任之，嗣經被
    告不服上訴，經台灣高等法院台南分院以93年家上字第119
    號判決駁回上訴，已於94年1 月18日確定，惟被告不僅於離
    婚前未曾負擔未成年子女之生活費用，其於前述離婚事件判
    決確定後，亦拒不履行，故未成年子女權利義務之行使或負
    擔，不但仍由原告任之，且生活費用亦均由原告自行負擔。
  (二)就未成年子女已到期扶養費用之返還部份，因未成年子女權
    利義務之行使或負擔，均由被告任之，被告自應負擔子女之
    扶養義務。又扶養之程度，應按受扶養權利者之需要，與負
    擔扶養義務者之經濟能力及身分定之。故扶養費數額之多寡
    ，亦應依此而為適當之酌定，不得僅以某一固定年度綜合所
    得稅扶養親屬之寬減額或免稅額為其唯一之標準定之（最高
    法院84年度台上字第2888號判決可資參考），審酌行政院主
    計處關於嘉義縣96年度平均每人月消費支出1 萬4241元標準
    ，由兩造平均分擔。再者，父母對於子女之扶養費用均應分
    擔。因此，父母之一方單獨扶養，自得依不當得利之規定請
    求他方償還代墊其應分擔之扶養費用，而不當得利之消滅時
    效應為15年，從而原告得請求被告應返還起訴前15年之扶養
    費用，即自98年5 月27日（本件起訴日期為同年5 月26日）
    往前推算15年之扶養費用。另本件起訴時，長女辛○○（民
    國○○年○○月○○日出生）已於○○年○○月○○日成年，故此原告乙○就該部分僅能請求○○年○○月○○日至○○年○○月○○日之扶養費
    用，未成年次女庚○○（民國○○年○○月○○日出生）、未成年
    長子戊○○（民國○○年○ 月○○日出生）、次子己○○（民國
    ○○年○ 月○○日出生）等已發生之扶養費用，合計770 萬1112
    元（詳如附表一所示），兩造各付負擔一半即379 萬1557元
    （減縮5 萬9000元），爰依不當得利之法律關係，請求被告
    返還原告乙○所墊付之未成年子女扶養費用，及法定遲延利
    息。
  (三)就未成年子女未到期扶養費用之給付部份，被告既自94年1
    月18日離婚判決確定之日起，迄本件起訴時，均未給付未成
    年子女扶養費用，原告即未成年子女等，自得請求被告給付
    其等自起訴時，至成年之日止之扶養費用，以96年度嘉義縣
    平均每人每月消費支出1 萬4241元計算，被告應分擔一半即
    每人每月7120元計算，迄至原告庚○○、戊○○、己○○各
    成年之日止，自得請求被告按月於每月5 日前各給付7120元
    ，且因被告對已屆期之扶養費未為支付，應認被告有到期不
    履行之虞，原告庚○○、戊○○、己○○自得請求給付未屆
    期之扶養費，及為避免被告有拒絕或拖延，而不利於未成年
    子女，並請求如被告遲誤一期履行者，視為全部到期，並聲
    明：被告應給付原告乙○379 萬1557元，及自起訴狀繕本送
    達被告翌日起至清償日止，按年息百分之五計算之利息，暨
    被告應自本件起訴狀繕本送達被告翌日起，各至98年10月25
    日原告庚○○成年之日止、至102 年2 月10日原告戊○○成
    年之日止、至108 年4 月13日原告己○○成年之日止，各按
    月給付未成年子女扶養費每月7120元，並各於每月五日前給
    付，均由原告乙○管理運用，如有一期未付，視為全部到期
    ；原告等願供擔保，請准宣告假執行等語。
  (四)對被告抗辯所為之陳述：
  (1)就被告抗辯兩造離婚後，曾給付未成年子女扶養費共計5 萬
    9000元部份，原告同意扣除該金額，為此，將原起訴聲明第
    一項部份減縮為379萬1557元。
  (2)又兩造自84年起，各自經營檳榔生，未共同經營事業：被告
    抗辯其與原告乙○共同經營檳榔事業，此為有利被告之事實
    ，自應由被告負舉證責任。蓋自原告經營檳榔業之型態與狀
    況概述，可知被告如有參與不可能均在外，不進檳榔批發場
    之理由，因原告於84年間，與被告營業分離後，所從事之行
    業為檳榔承包商與檳榔大批發商，「檳榔承包商」之工作內
    容係需於檳榔生產季前先至檳榔園看園，以決定是否承包，
    通常會由原告與師傅共同前往，包園後，待檳榔生產季時再
    由承包商派遣工人採收檳榔，該部份涉及專業探詢及派遺工
    人，因此被告是否有涉及該部份業務，檳榔事業之師傅即訴
    外人壬○○知之最詳，更何況生產季時尚要聯絡工人，被告
    豈有可能整年在外，而不回到原告所經營檳榔批發場之理由
    。而「檳榔大盤商」之工作內容係先收檳榔，嗣中盤商、小
    盤商以電話訂購一定規格、數量之檳榔，大盤商再以郵寄方
    式於店內集中出貨，而大盤商之檳榔收購來源有承包商販賣
    、產農收購及同業調貨之方式，其中產農收購之運作模式略
    為產農與大批發商以電話連繫採收日期，於該日期採收後即
    將檳榔載運至大批發商處所，雙方當場剖開檳榔驗收品質，
    再交由工人作業，並將檳榔分等級規格後，始決定本次交易
    付款金額，付款方式多為現金給付，因此產農與盤商間多以
    電話聯繫，被告主張因其在內聯絡業務之接洽，所以均未回
    到檳榔批發場工作，顯然不合檳榔批發與盤商買賣型態的經
    驗法則，也依一般社會常情，即或業務多半在外奔波，但也
    難以想像數年均不用回到公司或商號內之情形，被告抗辯實
    有違常情。再者，原告乙○於嘉義、屏東二地皆有經營大批
    發商，於嘉義地區因原告乙○娘家家族早已於該地經營檳榔
    事業，故與檳榔事業相關人脈充沛，與檳榔產農之溝通管道
    亦充足完整。於屏東地區檳榔批發事業創期，原告先於該地
    區租屋開店，並設置看板，是以除房東、鄰居介紹檳榔產農
    外，檳榔產農本身亦會循店面、看板自行連絡原告接洽買賣
    事宜，至今原告已於該地經營十餘年，於屏東早有固定且持
    續供應之檳榔產農。綜上論述，可知原告乙○所經營之檳榔
    事業，並無須被告涉及與常年在外奔波。是以，被告抗辯其
    係經年累月在外聯絡檳榔產農等云云，確非屬實。又兩造於
    84 年 事業經營尚未分離前，雙方係與原告胞弟共同經營檳
    榔承包商之事業，當時並無明確內部分工，利益分配係待出
    售取得價款後立即分帳，當時所分得之利益皆係置於被告處
    ，然因被告長期沈迷賭博，該等營收多為被告花用殆盡，原
    告嗣於84年與被告經濟與事業經營分離，因檳榔承包商事業
    本為每年分別承包、採收，故除金錢之外，結束共同經營並
    無其餘可分配事務。然雙方經濟分離，而原告自行草創事業
    當時，被告亦無分配給予原告金錢，草創事業所需資金皆係
    原告娘家接濟及原告自行標會支應。於84年分離後，被告持
    續使用收益先前雙方在花蓮購買之檳榔園，該等收益被告亦
    無交付或分配予原告，關於被告其餘事業經營之詳細情形，
    原告並不清楚，僅略知其曾自行經營大批發商、承包商等，
    因此兩造係各自經營檳榔事業，並未共同經營，如有共同經
    營之情況，被告豈有可能於離婚時不請求剩餘財產分配之理
    ，又鄰友、同業間又豈敢簽立杯葛被告之聲明書，足見被告
    抗辯為空泛之詞，不足採信。
  (3)又據證人壬○○及癸○○證述內容，可知兩造確實自84年起
    即未共同經營檳榔生意，另被告所傳訊證人甲○○與丙○○
    證述有相當大瑕疵，而不可採信，證人甲○○證述：「為什
    麼知道兩造在離婚前一起做檳榔批發？因為我住隔壁，他們
    都住一起，所以我認為他們是一起做的」、「被告負責那部
    分工作？割檳榔或載檳榔及在店內分檳榔的大小。」、「知
    道他們帳目如何分擔？不知道，我不可能去問這個，買賣是
    他太太處理，要調貨或寄貨都是原告聯絡，有時候被告也會
    聯絡，但是以他太太為中心，外地的生意都是由原告接洽。
    」、「丙○○何時僱用的？我不知道，我也不知道誰僱用他
    的，我知道這個人，但跟他不熟，我知道他們有僱請壬○○
    在他們店內做事情，我在那邊的時候只有二、三年而已。」
    、「在何處看過丙○○受僱工作？沒有看過，丙○○我於二
    、三年前認識的，我不知道他受僱人何人，聽說他現在種景
    觀。」、「丙○○有說他在做何工作？他說他做造景，沒有
    說他做檳榔的事。」、「被告說客戶都是他找的何時講的？
    今年的時候。」等語（見本院卷第188 至192 頁），而被告
    抗辯對外連絡購買檳榔及取粒送中盤商都是其負責，與證人
    甲○○所述與客戶聯絡或調貨、寄貨均係原告負責，顯然不
    相符；且證人所述被告負責在店內分檳榔大小，顯與兩造子
    女所述顯少在店內看到被告等證述不符；又證人甲○○表示
    其在兩造做檳榔的時間僅二、三年，如何能知悉兩造自84年
    起共同經營檳榔批發生意至92年間離婚；再者，證人甲○○
    就訴外人壬○○由何人僱請都已不知，何能知悉兩造內部經
    營狀況；另依據證人甲○○所述，其所知被告找客戶之事，
    也是今（98）年始聽被告所述，顯然證人甲○○所述為被告
    去年因本件訴訟告知而得之傳聞，自不可採。至證人丙○○
    證述：「何時受僱於被告？十幾年前就受僱於他，割檳榔施
    肥料等，一直在花蓮工作，我沒有在○○工作，另外證人（
    甲○○）我認識，我有跟他講過我由被告僱用做檳榔。」、
    「花蓮收入被告如何處理？沒有參與，薪水是被告交給我的
    。」 、「、、、後來載回嘉義就由被告去處理，我就不知
     道 、、、」、「貨送回嘉義如何找零售商或客戶是誰找的
    ？」、「實際上誰負責帳目？不知道，我不知道誰負責店內
    批發工作。」（見本院卷第192 至193 頁）；依據證人甲○○所述，認識丙○○，但不知道其有作檳榔，但證人丙○○
    卻表示有告知過甲○○，顯然兩人所述矛盾；另依據被告所
    抗辯金錢都由原告管理，但證人丙○○卻證述薪水均由被告
    支付；又證人丙○○對於花蓮所種之檳榔運送到嘉義何處，
    如何找零售商或客戶，原告店內之批發工作及財務狀況等均
    表示不知，何能證明兩造自84年起確實有共同經營檳榔批發
    生意，顯然有疑。再者，依據兩造子女辛○○、庚○○等二
    人所述，被告均未提供生活費，且經常不在家，兩造亦無共
    同經營檳榔，因為都未看到爸爸，平日檳榔運送回來，媽媽
    會開始分類及交待等語（見本院卷第158 頁），可知被告未
    在嘉義與原告共同經營檳榔生意。末據被告所抗辯兩人共同
    經營檳榔所得都交給原告運用管理，然經調取被告歷年來之
    金融交易記錄，並無兩造往來記錄，可知兩告確實財務獨立
    ，而無被告所言共同經營生意之情形。
  (4)被告以經營生意為由，拒絕給付離婚後未成年子女之扶養費
    ，並無理由，因如前述，兩造自84起就未共同經營檳榔批發
    生意，又縱認兩造自84年至離婚前有共同經營生意，該部份
    亦屬被告得否請求夫妻剩餘財產或合夥清算之問題，而原告
    所請求為離婚後，被告應支付子女扶養費之不當得利，及子
    女日後之扶養費，被告如認對原告乙○有剩餘財產請求權或
    合夥債權存在得以抵銷，亦應舉證得抵銷之金額，自無空言
    抗辯其得據此拒絕原告等之請求，又被告所抗辯係對原告乙○之債權，亦無以對原告乙○之債權，而拒絕支付原告庚○○、戊○○、己○○等之扶養費請求之理。
  (5)本件原告得請求數額，被告就曾支付扶養費之款項應盡舉證
    責任，及兩造核對之結果，被告僅曾給付5 萬9000元，該部
    份原告乙○已自請求金額扣除，除此之外，兩造未成年子女
    均證述被告並未支付生活費。為此，原告等請求扶養費及前
    述數額，自有理由。
三、被告則以：(一)被告婚後於82年間，提供自己在婚前購置之不
    動產貸款90萬元與原告乙○共同經營檳榔批發生意，由被告
    負責向檳榔農購買檳榔取粒後送中盤商，原告乙○則負責貨
    款及家庭生活之收支，迄與原告乙○離婚及監護權訴訟事件
    於94年1 月18日確定時，兩造仍共同住居在嘉義縣竹崎鄉○○村○○路○○號至原告於95年底搬至現住所前，被告與原告
    乙○依舊共同經營批發生意，貨款及家庭收支支配情形如前
    ，而原告乙○於95年底攜同子女搬至現住所後，檳榔批發生
    意則交由原告乙○經營，所有營收亦均歸原告支配，故無未
    盡扶養義務之情。又即令被告交由原告經營檳榔批發，而自
    己向檳榔農購買檳榔自行採收出售謀生期間，長女辛○○及
    原告庚○○、戊○○、己○○仍時向被告索討生活費用，被
    告仍支付2000元至10000 元不等之金錢，是以，原告請求未
    到期之扶養費，顯無理由。再者，由於共同經營檳榔批發之
    營收均由原告支配，若依原告請求，被告每月需支付5 萬69
    64元，此應由原告舉證以證明。(二)次按在父母婚姻關係存續
    中，未成年子女之扶養費用包括於家庭生活費用在內，而家
    庭生活費用，除法律或契約另有約定外，由夫妻各依其經濟
    能力、家事勞動或其他情事分擔之，民法第1003條之1 第1
    項定有明文。於父母之婚姻關係消滅後，父母之分擔額，雖
    乏明文規定，仍得類推適用上述家庭生活費用負擔法理，由
    父母協議對未成年子女扶養費用之分擔額，或訴請法院依其
    經濟能力或其他情事分擔之。本件被告並不爭執兩造婚後有
    共同經營檳榔批發生意之情，惟稱原告於84年自行開戶，自
    此之後雙方經濟明確分開，各自經營事業等語，然於95年底
    原告攜同子女搬至現住所前，兩造確實共同經營該事業，此
    依證人甲○○證稱：「、、、十幾年前在○○被告店附近，
    我也開一間檳榔批發店，○○○○路○○號，一直做到91年我
    就回來我現在住處那邊做，被告還是留在○○路，做到好幾
    年前，他們另外買一塊地蓋房子，我離開的時候，他們夫妻
    一起做，他們家人都住在一起，○○那邊也是他們夫妻一起
    做，現在應該是沒有一起做，他們一起做到什麼時候，我不
    知道，但我聽說他們已經離婚好幾年了」、「（問：為什麼
    知道兩造在離婚之前一起做檳榔批發？）因為我住隔壁，他
    們都住一起，所以我認為他們是一起做的。」、「（問：被
    告負責那部分工作？）割檳榔或載檳榔及在店內分檳榔的大
    小」、「（問：原告負責什麼工作？）寄貨及電話聯絡客戶
    」、「（問：跟客戶接洽是誰的工作？）應該是原告」、「
    （問：你也是找原告接洽？）是的」、「（問：為什麼知道
    他們如何分擔工作？）我做同樣的檳榔批發，而且我們住隔
    壁，我每天都會過去七、八次」、「（問：所謂檳榔批發工
    作是否有時候也要去外面買貨？）是的。」、「（問：當時
    你在隔壁的時候，去外面買檳榔貨品還有割檳榔的工作是由
    誰做？）被告，被告也有雇用工人一起去割檳榔」、「（問
    ：到店內分大小、品質部分，被告有無幫忙做？）有。」、
    「（問：店內由無請固定的工人幫忙？）有的，有請壬○○
    ，另外有散工，去外面找零售商是被告去找的，被告有很生
    氣的跟我講，是他去外面找客戶回來的」、「（問：91年你
    離開附近後，你有無常常去他們店？）我常常去，也有調貨
    ，有時候跟原告調貨，有時候跟被告調貨，但原告比較知道
    。」、「（問：你回去找他們大約多久會去？）一年約去十
    幾次，有時候看他車子在就去。」、「（問：被告除了在○○做批發還有在何處？）他在花蓮有種檳榔，但該處沒有做
    批發」、「（問：兩造後來在檳榔批發附近有買一塊地？）
    有，蓋好之後，新的地方我沒有去」、「（問：最後去舊的
    檳榔批發是什麼時候？）我90年離開2 、3 年都有去他們舊
    的檳榔批發店，後來搬的地方我沒有去。」等語（見本院卷
    第188 至192 頁），足證兩造於婚姻關係存續中確實共同經
    營檳榔批發生意。又證人丙○○到庭證稱：「（問：受僱於
    被告期間，是否知道他與太太有做檳榔批發？）知道，外面
    割檳榔都是被告做的」、「（問：檳榔批發被告自己有檳榔
    園？）有台東○○也有，我也有去參與割檳榔，也有僱用原
    住民，採收後貨品都載回○○，檳榔期到，我就去花蓮割檳
    榔，後來載回嘉義就由被告去處理，我就不知道，再去施肥
    。」等語，與證人壬○○亦到庭證稱：「（問：何時開始受
    僱？）、、、，那時候被告也是標檳榔，被告都做花蓮，原
    告都做南投的地方，他們都分開標，、、、被告在花蓮採收
    了之後，很少拿回來○○這邊做，、、、。」等語（見本院
    卷第192 至193 頁），均足證明被告採收之貨品確實有載回
    ○○處理，雖證人壬○○證稱：「（問：為何知道原告有拿
    錢給被告？）因為我有計算規格價錢，因為有時候他會跟我
    說他的檳榔錢還沒有拿。」等語，惟其僅計算價格而已，並
    未在場親眼見聞原告將錢交予被告，則原告就其主張之有交
    付檳榔錢予被告之利己事實，自應負舉證之責。(三)即令被告
    交由原告經營檳榔批發，而自己向檳榔農購買檳榔自行採收
    出售謀生期間，長女辛○○及原告庚○○、戊○○、己○○
    仍時向被告索討生活費用，被告仍量力多次支付2000元至10
    000 元不等之金錢，計支付5 萬9000元，應予以抵銷，且在
    長女辛○○已成年，被告仍有量力支付，非如原告所稱不願
    照護子女。又由於共同經營檳榔批發營收均由原告支配，且
    於95年底兩造分居後，原告所開發之檳榔業客戶均由原告接
    收繼續營業，則於此時後之子女扶養費用，亦應依此情事由
    原告分擔之等語，資為抗辯，並聲明：原告之訴駁回；如受
    不利判決，願預供擔保免為假執行。
四、本件原告乙○與被告為夫妻關係，育有已成年長女辛○○（
    民國○○年○○月○○日出生）、未成年次女即原告庚○○（民國
    ○○年○○月○○日出生）、未成年長子即原告戊○○（民國○○年
    ○ 月○○日出生）、次子即原告己○○（民國○○年○ 月○○日出
    生），嗣經本院以93年度婚字第264 號、台灣高等法院台南
    分院以93年家上字第119 號判決離婚及長女辛○○、次女庚○○、長子戊○○、次子己○○權利義務之行使或負擔，均
    由被告任之，已於94年1 月18日確定在案，惟子女均與原告
    乙○共同生活，由原告乙○負責照顧，被告已支付之子女扶
    養費用計5 萬9000元（此部份業經原告同意抵銷，並減縮該
    部分之聲明）等情，已據原告提出戶籍謄本、前述民事判決
    影本等件為證，並為被告所不爭執，自堪信屬實。
五、本件原告主張被告不僅於離婚前未曾負擔未成年子女之生活
    費用，其於前述離婚事件判決確定後，亦拒不履行，故未成
    年子女扶養費用之負擔，亦均由原告自行負擔，然父母對於
    子女之扶養費用均應分擔。因此，原告乙○自得依不當得利
    之規定請求他方償還代墊其應分擔之扶養費用，而不當得利
    之消滅時效應為15年，原告乙○得請求被告應返還起訴前15
    五年之扶養費用，本件起訴時，長女辛○○於○○年○○月○○日
    成年，故原告乙○就該部分請求自○○年○○月○○日至○○年○○月
    ○○日之扶養費用，未成年次女庚○○（民國○○年○○月○○日出
    生）、未成年長子戊○○（民國○○年○ 月○○日出生）、次子
    己○○（民國○○年○ 月○○日出生）等已發生之扶養費用，合
    計770 萬1112元（詳如附表一所示），兩造各付負擔一半即
    38 5萬556 元，扣抵被告已支付之5 萬9000元部份，被告應
    給付原告乙○379 萬1557元，爰依不當得利之法律關係，請
    求被告返還原告乙○所墊付之未成年子女扶養費用及法定遲
    延利息。又被告既自94年1 月18日離婚判決確定之日起，迄
    本件起訴時，均未給付未成年子女扶養費用，原告即未成年
    子女等，自得請求被告給付其等自起訴時，至成年之日止之
    扶養費用，以96年度嘉義縣平均每人每月消費支出1 萬4241
    元計算，被告應分擔一半即每人每月7120元計算，迄至原告
    庚○○、戊○○、己○○各成年之日止，自得請求被告按月
    於每月5 日前各給付7120元，由原告乙○管理運用等情，並
    提出全國財產稅總歸戶財產查詢清單、○○○○○○聯誼會
    名冊、中華電信市話申辦證明、屏東營業處出貨單、○○公
    司服務保證書、收視費繳款收據、有線電視公司派工單、連
    署證明書、全民健康保險保險對象投保申報表、辛○○國泰
    世華銀行帳戶存摺交易明細資料、庚○○郵局帳戶明細影本
    等件為證（見本院卷第66至132 頁），被告則抗辯其係與原
    告乙○共同經營檳榔批發生意，營收均歸原告乙○支配，並
    無未盡扶養義務之情事，且於95年底兩造分居後，檳榔業客
    戶均由原告接收繼續營業，則於此時後之子女扶養費用，亦
    應依此情事由原告分擔等前詞為辯，並提出郵政國內匯款收
    據（見本院卷第163 至169 頁）。本院依兩造首揭主張及抗
    辯，分析說明如下。
六、本件爭執點及本院判斷：
  (一)按父母對於未成年之子女，有保護及教養之權利義務。又對
    於未成年子女之權利義務，除法律另有規定外，由父母共同
    行使或負擔之，民法第1084條第2項、第1089條第1項前段定
    有明文。就權利方面而言，父母對於未成年之子女具有教養
    之權利，謂之親權之行使；就義務而言，父母對於未成年子
    女負有保護扶養之義務，而此種保護扶養義務係一種「生活
    保持義務」，並非「生活扶助義務」，亦即父母對未成年子
    女之扶養義務不以未成年子女「不能維持生活而無謀生能力
    」為必要，且此種未成年子女對父母之扶養請求權，乃基於
    身分關係所由生，縱使父母已離婚分居或非婚生子女經認領
    ，其間身分關係並不失其存在，是其扶養請求權仍未喪失，
    此觀婚姻經撤銷或離婚後，未為親權行使之父母對未成年子
    女之扶養義務，依民法第1116條之2規定：「父母對於未成
    年子女之扶養義務，不因結婚經撤銷或離婚而受影響」自明
    。是以，本件被告既為原告辛○○、庚○○、戊○○、己○○之生父，對於未成年子女自負有扶養之義務，並應與原告
    乙○共同負擔子女之生活保持義務，自屬當然。
  (二)次按，所謂保護及教養之權利義務，係包括扶養在內。是於
    婚姻關係存續中，因父母對子女之扶養費用（保護教養費用
    ）係構成家庭生活費用之一部，故在父母對子女扶養費用義
    務之內部分擔上，係依家庭生活費用之法理，即由夫妻各依
    其經濟能力、家事勞動或其他情事分擔之，以玆解決。因此
    ，在父母婚姻關係存續期間，本於保護教養費用乃為人父母
    親之本質義務，即未成年子女生活保持義務，而應類推適用
    家庭生活費用負擔之法理，即按父母雙方資產、能力、收入
    家事勞動或其他情事分擔之。復按，無法律上之原因而受利
    益，致他人受損害者，應返還其利益，雖有法律上原因，而
    其後已不存在者，亦同，民法第179 條定有明文，而扶養義
    務人履行其本身之扶養義務，致他扶養義務人得因此不必盡
    其應盡之扶養義務，而受有利益，此時他扶養義務人所受之
    利益為「免履行扶養義務」之利益，而為履行扶養義務者即
    因逾其原應盡之義務，而受有損害，兩者間即有因果關係存
    在。易言之，倘父母不能共同負擔義務，父母之一方支付全
    部未成年子女之扶養費後，自得依不當得利之法律關係向他
    方請求分擔（此有最高法院92年台上字第1832號判決意旨可
    資參照）。本件原告乙○主張被告不僅於離婚前未曾負擔未
    成年子女之生活費用，其於前述離婚事件判決確定後，亦拒
    不履行，故未成年子女生活費用，均由原告自行負擔乙節，
    被告則抗辯其係與原告乙○共同經營檳榔批發生意，營收均
    歸原告乙○支配，並無未盡扶養義務之情事。惟被告在本件
    婚姻關係存續之83年間迄離婚前，除抗辯其與原告乙○共同
    經營檳榔生意外，並未能舉證以證明其有負擔子女之扶養費
    用，而在離婚後，除已支付子女扶養費5 萬9000元外，亦未
    支付任何子女之扶養費用，此亦據證人辛○○到庭證述：伊
    離家在外，未與媽媽同住大概有三年了，據伊所知家裡檳榔
    是媽媽經營，爸爸不常在家裡，父母親離婚後生活費用幾乎
    都是媽媽支付，要向爸爸要才會給，但有時候也不一定會給
    ，每次拿的金額不一定，都是伊開口跟爸爸要的，每年約二
    、三次，去年跟今年才有，金額最多的是一萬元，約二、三
    個月以前給一萬元，其他沒有比較大筆的等語，及證人庚○○、戊○○亦各證述：最近爸爸有給伊二萬元，前一陣子大
    概有二、三次五千元；伊幫爸爸工作才給伊錢，每次一、二
    千元，是給伊薪資，最近爸爸大約給伊二萬元，其他生活費
    用都向媽媽要的等語，而證人己○○證稱：有拿過一、二次
    一、二千元等語，至於註冊費用，其等均證述：有向爸爸要
    註冊費，但都沒有給等語（均見本院卷第145 至146 頁）。
    至於離婚前，證人辛○○證述：爸爸、媽媽沒有離婚前，爸
    爸都沒有提供家庭生活費用，因為爸爸很少回家，伊等所有
    開銷都是媽媽負擔，因為被告不常在家，所以沒有辦法跟被
    告拿，而離婚前跟爸爸要註冊費用、生活費用，爸爸也都說
    跟媽媽要等語，而證人庚○○亦證述：爸爸都沒有給伊等家
    庭生活費用，伊上次跟爸爸說要註冊費用，爸爸叫伊向媽媽
    拿，伊說要是媽媽沒有怎麼辦，爸爸叫伊休學，這是離婚後
    的事，而要補習費用及教育費用都要向媽媽拿等語（見本院
    卷第157 頁）。可見被告除已支付前述5 萬9000元外，在雙
    方婚姻存續期間或離婚後，並未支付子女任何扶養費用，亦
    堪信屬實。
  (三)次查，關於原告乙○請求被告應返還起訴前15年之未成年子
    女扶養費用乙節。被告則以其婚後，於82年間，與原告乙○
    共同經營檳榔批發生意，被告負責向檳榔農購買檳榔取粒後
    送中盤商，原告乙○則負責貨款及家庭生活之收支，迄與原
    告乙○離婚及監護權訴訟事件於94年1 月18日確定時，迄於
    95 年 底原告搬至現住所前，被告與原告乙○仍共同經營批
    發生意，於95年底攜同子女搬至現住所後，檳榔批發生意則
    交由原告乙○經營，所有營收亦均歸原告支配，故無未盡扶
    養義務之情，且由於共同經營檳榔批發營收均由原告支配，
    且於95年底兩造分居後，原告所開發之檳榔業客戶均由原告
    接收繼續營業，則於此時後之子女扶養費用，亦應依此情事
    由原告分擔之等語置辯。原告雖不否認兩造曾共同經營檳榔
    批發，惟另陳稱兩造自84年起，各自經營檳榔生意，未共同
    經營事業，原告乙○於嘉義、屏東二地皆有經營大批發商，
    於嘉義地區因原告乙○娘家家族早已於該地經營檳榔事業，
    故與檳榔事業相關人脈充沛，與檳榔產農之溝通管道亦充足
    完整。於屏東地區檳榔批發事業至今已經營十餘年，於屏東
    早有固定且持續供應之檳榔產農，被告抗辯其係經年累月在
    外聯絡檳榔產農等云云，確非屬實。又兩造於84年事業經營
    尚未分離前，雙方係與原告胞弟共同經營檳榔承包商之事業
    ，當時並無明確內部分工，利益分配係待出售取得價款後立
    即分帳，當時所分得之利益皆係置於被告處，然因被告長期
    沈迷賭博，該等營收多為被告花用殆盡，原告嗣於84年與被
    告經濟與事業經營分離，因檳榔承包商事業本為每年分別承
    包、採收，故除金錢之外，結束共同經營並無其餘可分配事
    務。然雙方經濟分離，而原告自行草創事業當時，被告亦無
    分配給予原告金錢，草創事業所需資金皆係原告娘家接濟及
    原告自行標會支應。於84年分離後，被告持續使用收益先前
    雙方在花蓮購買之檳榔園，該等收益被告亦無交付或分配予
    原告，因此兩造係各自經營檳榔事業，並未共同經營，如有
    共同經營之情況，被告豈有可能於離婚時不請求剩餘財產分
    配之理等情。是以，依前述情況，原告乙○與被告婚後，既
    有共同經營檳榔生意之時段，家庭財務並未各自獨立或分離
    ，復未有約定夫妻分別財產制之情形，則在此共同經營事業
    期間，家庭生活費用應係夫妻共同負擔，則就未成年子女之
    扶養費用，自係由共同財產分擔，自難認被告在此期間其本
    人應另有分擔家庭生活費用或未成年子女扶養費用之情事，
    惟在雙方未再共同經營事業，經濟各自獨立後，被告自應負
    擔家庭生活費用（包括未成年子女之扶養費用）自明。基此
    本件其次應審究者，應係原告乙○與被告係於何時起未再共
    同經營事業、經濟上各自獨立？經查：
  (1)被告雖抗辯其與原告乙○離婚事件於94年1 月18日確定時，
    兩造仍共同居住，迄原告乙○於95年底攜同子女搬至現住所
    後，檳榔批發生意則交由原告乙○單獨經營，所有營收亦均
    歸原告支配云云。惟兩造於前述離婚事件原審審理時，被告
    於93年6 月27日、93年7 月2 日接受社工員訪視時，業已明
    確自承其目前雖與原告工作，經濟上已分開，其自行從事檳
    榔批發等情，有本院依職權調取該民事卷內附之嘉義縣兒童
    及少年監護權案件家庭訪視調查報告表可憑（見該卷第39頁
    ），被告於本院審理另為前揭於95年底將檳榔批發生意交由
    原告乙○單獨經營，所有營收亦均歸原告支配云云，顯然與
    前情不符，已值置疑。
  (2)又證人壬○○於本院審理時證稱：於87年開始受僱於原告，
    幫忙採收檳榔及做檳榔師傅，於87年是原告僱用伊，業務也
    都由原告負責，薪水都由原告支付，伊來的時候，兩造是分
    開做的，那時候被告也是標檳榔，被告都做花蓮，原告都做
    南投的地方，兩造都分開標，原告標的伊帶工人去採收，帶
    回來○○做，被告在花蓮採收了之後，很少拿回來○○這邊
    做，如果有拿回來也要另外算錢給被告，於93年雙方離婚後
    ，並無改變，還是分開做，一直到現在也是這樣，離婚後被
    告沒有再拿回來過，又因為伊有計算規格價錢，因為有時候
    被告跟伊說其檳榔錢還沒有拿，所以知道原告有拿錢給被告
    等語（見本院卷第144 頁），此核與證人辛○○證述：「（
    問：家裡檳榔攤是兩造共同經營或單獨經營？）據我所知都
    是媽媽經營，爸爸不常在家裡。」、「（問：兩造是否共同
    經營檳榔生意？）不是，因為我們都沒有看到爸爸，因為如
    果回來媽媽會開始分類，割檳榔回來也要交待，但是我都沒
    有看到爸爸回來。」（見本院卷第145 、158 頁）尚無不符
    ，而證人辛○○係兩造之子女，本應當希望父母和樂，家庭
    幸福美滿，若非兩造婚姻確有前述情事，當無到指證父母之
    理，是其證言當無偏袒一方之理，另證人壬○○為受僱之師
    傅，長期參與本件檳榔批發經營，對於兩造檳榔經營情形，
    當已甚為瞭解，且核與證人即原告胞弟癸○○證述：伊也做
    檳榔批發，與原告一起在屏東買賣檳榔，被告沒有管○○或
    屏東的事情，被告沒有去過屏東，伊不知道被告在做什麼，
    伊與原告去屏東買賣檳榔，原告也有在屏東開檳榔批發店，
    屏東跟伊一起經營，嘉義這邊也是原告做的，剛開始檳榔店
    是原告做的，伊與原告一起去外面做檳榔，僱用別人去割檳
    榔，原告有時候也會去，在嘉義的時候伊就幫忙原告，被告
    沒有做檳榔生意，只有種植檳榔，沒有做批發，只知道被告
    以前有在花蓮種植檳榔，伊不知道被告在花蓮有何無做檳榔
    批發，在嘉義及屏東沒有做檳榔批發，因為被告很少回家，
    很少看到被告，因為伊與原告有合夥做檳榔生意，伊等嘉義
    及屏東都有，沒有其他合夥人，當時被告沒有加入合夥一起
    經營，所以可以確認嘉義及屏東都只有原告經營，而不是夫
    妻兩個經營，而在以前剛開始做的時候原告沒有錢，伊先拿
    錢給原告做，後來原告有錢的時候就自己做，原告有請師傅
    之後自己壹個人做，沒有讓被告加入，到山上去包檳榔也是
    伊與姐姐去估的，被告沒有去協助，伊與原告有些是合夥的
    ，有些是原告自己的，有賺錢的話，各分配一半，有時候合
    夥經營的收入放伊這裡，有時候放原告那邊，再做分配；嘉
    義及屏東是同時經營，於84、85年左右開始，當時名稱是元
    發，經營收入放在○○農會、○○郵局帳戶，去算帳的話，
    客戶會拿現金及支票，伊會拿給原告，伊收錢客戶會拿現金
    給伊，伊會拿給原告，原告分配給伊的話，伊才拿去農會及
    郵局存放；平常屏東○○由伊及原告經營，產銷時間才去那
    裡，約4 、5 月開始到10月，伊等同時在那邊，屏東與嘉義
    產銷時間不一樣，嘉義產銷時間約8 月份開始到明年6 月，
    屏東產銷時間伊與姐姐都在屏東，嘉義伊自己也有店名○○
    ，伊姐姐也有店名○，嘉義店的兩家店係伊先經營，伊開好
    幾年了，原告才開的，伊70幾年就開了，伊等都沒有辦營業
    登記，○伊也有合夥，但嘉義只有山上包檳榔部分有合夥，
    屏東包檳榔跟經銷都有合夥，伊借錢給原告經營嘉義及屏東
    ，錢是調來調去，嘉義開始借錢給原告，伊借她7 、80萬元
    ，陸陸續續借給原告等語大致相符（見本院卷第203 至205
    頁），互核證人所言與原告主張之事實大致相符，且前述實
    際經營情形，一般外人亦誠難完全得知，其等證述應屬可採
    。
  (3)至被告聲請訊問之證人即兩造之鄰居甲○○雖結證述：其一
    樣做檳榔批發，地點○○這一帶，再批發給其他縣市的零售
    商，十幾年前在○○被告店附近，伊也開一間檳榔批發店，
    ○○○○路○○號，一直做到91年伊就回來現在住處那邊做，
    被告還是留在○○路那邊做，做到好幾年前兩造另外買一塊
    地蓋房子，伊離開的時候其夫妻一起做，其家人都住在一起
    ，○○那邊也是其夫妻一起做，現在應該是沒有一起做，其
    等一起做到什麼時候伊不知道，但伊聽說已經離婚好幾年了
    ，原告目前還是繼續在做，被告現在沒有做檳榔生意了，只
    做自己的檳榔，伊知道被告離婚後就沒有做檳榔批發生意，
    被告在何處做伊不知道，但現在都在○○出入，被告自己有
    土地種檳榔，但沒有做檳榔批發的生意，伊在那邊的時候，
    只有二、三年而已等語，且就如何知悉兩造在離婚前共同經
    營檳榔批發乙節，其另證述：「因為我住隔壁，他們都住一
    起，所以我認為他們是一起做的。」、「（問：知道他們帳
    目如何分擔？）不知道，我不可能去問這個，買賣是他太太
    處理，要調貨或寄貨都是原告聯絡，有時候被告也會聯絡，
    但是以他太太為中心，外地的生意都是由原告接洽。」等語
    ，而參以證人甲○○僅係兩造之鄰居，非長期與兩造共同生
    活或受僱，自難期待其完全知悉兩造之內部經營型態，且其
    所述兩造共同經營，復屬其個人推測之詞，已難盡信。復觀
    以其又證述：「（問：被告負責那部分工作？）割檳榔或載
    檳榔及在店內分檳榔的大小。」、「（問：丙○○何時僱用
    的？）我不知道，我也不知道誰僱用他的，我知道這個人，
    但跟他不熟，我知道他們有僱請壬○○在他們店內做事情，
    我在那邊的時候只有二、三年而已。」、「（問：在何處看
    過丙○○受僱工作？）沒有看過，丙○○我於二、三年前認
    識的，我不知道他受僱人何人，聽說他現在種景觀，丙○○
    說他在做造景，沒有說他做檳榔的事。」、「（問：被告說
    客戶都是他找的何時講的？）今（98）年的時候。」等語（
    見本院卷第188 至192 頁）。然被告抗辯對外連絡購買檳榔
    及取粒送中盤商都由其負責（見本院卷第59頁），核與證人
    甲○○所述與客戶聯絡或調貨、寄貨均由原告負責，顯然不
    符；且證人所述被告負責在店內分檳榔大小，又與兩造子女
    所述其等顯少在店內看到被告等證述有異，而證人甲○○復
    陳稱其在兩造做檳榔的時間僅二、三年，如何能知悉兩造自
    84年年起即共同經營檳榔批發至93年離婚，且就證人壬○○
    由何人僱用亦未能知情，焉能知悉兩造內部經營狀況，況就
    其證述客戶都是被告找的乙事，亦是98年間始自被告聽聞所
    得，均難認可取。
  (4)另就被告聲請訊問之證人丙○○證述：「十幾年前就受僱於
    他（被告），割檳榔施肥料等，一直在花蓮工作，我沒有在
    ○○工作，另外證人（甲○○）我認識，我有跟他講過我由
    被告僱用做檳榔，我要是檳榔期結束，個人私自做景觀。」
    、「原告沒有僱用過我，被告自己有檳榔園，台東○○也有
    ，我也有去參與割檳榔，也有僱用原住民，採收後貨品都載
    回○○，檳榔期到，我就去花蓮割檳榔，後來載回嘉義就由
    被告去處理，我就不知道，再去施肥。」、「（問：花蓮收
    入被告如何處理？）沒有參與，薪水是被告交給我的。」、
    「實際上誰負責帳目不知道，我不知道誰負責店內批發工作
    。」、「花蓮種的檳榔，我不知道送回嘉義何處，因為我不
    負責送貨。」、「我不清楚店內工作分擔。」等語（見本院
    卷第192 至193 頁）。然依據被告所陳明批發生意都由原告
    乙○負責金錢支配，但證人丙○○卻證稱其係於被告僱用及
    向被告領取薪資，至於花蓮所種植收取之檳榔運送至嘉義何
    處及原告店內批發工作及財務狀況，其均未能知悉或瞭解，
    自難證明兩造自84年起有共同經營檳榔批發生意之情事，亦
    不足採為有利被告之認定，均併此敘明。
  (5)綜上各情，本院參以被告所為其於95年底將檳榔批發生意交
    由原告乙○單獨經營，所有營收亦均歸原告支配乙節，顯然
    與實情不符，而難採信，復審酌證人壬○○於87年受僱前，
    原告乙○與被告業已分開經營檳榔生意之事實，及兩造子女
    前揭證述各情，原告主張兩造自84年起，各自經營檳榔生意
    ，未共同經營事業，經濟各自獨立乙節，核與前揭各情大致
    相符，應堪採信。是以，原告乙○與被告既自84年間起即未
    再共同經營事業，經濟上分開並各自獨立屬實，則在雙方婚
    姻存續期間或離婚後，被告既未支付未成年子女之扶養費用
    ，原告乙○依不當得利之規定，請求被告返還前揭期間，為
    被告盡扶養原告辛○○、庚○○、戊○○、己○○之義務所
    受之損害，即屬有據。
  (四)又原告乙○從事前述檳榔批發事業，於97年度名下有房屋、
    土地計三筆、西元2004年份中華汽車一部，財產總額114 萬
    餘元，而被告於97年度有股利憑單及利息所得2 萬餘元、土
    地二筆，名下亦有西元1999年份、1993年份汽車二部，財產
    總額約20萬元，已據本院依職權至稅務電子閘門查詢兩造財
    產所得調件明細表附卷可稽，堪予認定（見本院卷第31至33
    頁）。又被告未分擔原告乙○之扶養費用（除扣抵部份外）
    ，已如前述，且原告乙○為未成年子女之生母，並實際負責
    照料子女，原告乙○確實有支出扶養費用，當屬無疑，自應
    由法院審酌前述支出情況及子女年齡及生活所需一切情況，
    以定其數額。是以，本院審酌兩造之前揭收入及均從事檳榔
    生意，且被告在前述離婚事件接受社工員訪視陳稱從事檳榔
    生意後，一年所得起碼也有二、三百萬元（見該民事卷第39
    頁），顯然未全數反應在前揭稅務資料，暨雙方之資力及子
    女人數等狀況，與子女尚有在就學階段，及原告實際照顧未
    成年子女所付出心力，原告主張被告應負擔子女之扶養費用
    比例以二分之一計算，尚屬合理。
  (五)次查，原告等均居住嘉義縣境內，有戶籍謄本可按，而原告
    乙○與被告之前揭收入與行政院主計處統計之台灣地區國民
    所得及平均每人每月消費支出（按區域別分）之記載標準，
    長女辛○○及未成年子女庚○○、戊○○、己○○各係76年
    10月23日、78年10月25日、82年2 月10日、88年4 月13日出
    生，原為學齡階段，需人教育、照顧，並有食衣住行育樂等
    基本之生活需要，而以嘉義縣平均每人每月之消費支出言，
    依原告主張以各年度每人每月平均消費支出為計算標準，而
    上述計算標準之經常性支出，包括消費性支出及非消費性支
    出，其項目已經包括食衣住行育樂等生活範圍，並且有居住
    區域之劃分，應該是目前較能正確反映國民生活水準之數據
    ，且上述消費金額之計算，因係以消費為導向，較符合一般
    扶養實情，而足採為計算之依據，雖該消費支出之計算並非
    專以未成年人為對象，若干消費項目並非未成年人所必需，
    例如菸草、家具及家庭設備、家事管理、房地租及水費、燃
    料和燈光、交通工具及通訊購置、交通設備使用管理費、汽
    機車保險費等固均應予以扣除，惟參諸若干未成年人所需之
    教育費用等，而成人不必要之需求，在前開消費支出表中，
    並非均有採為計算之依據，然參以未成年子女就學、註冊繳
    費等所費不貲，況觀諸現今物價指數高漲，未成年人每天所
    須花費之餐費、交通費、衣著費或補習費用及其他基本娛樂
    支出等亦不在少數，上述計算標準應較綜合所得稅之扶養親
    屬寬減額顯屬可採。準此，本院根據前述社會經濟狀況與一
    般國民生活水準、兩造之經濟能力、子女之需求及人數等，
    與原告乙○予被告之收入、資力已達前述計算標準等因素，
    並參酌嘉義縣各年度每人每月平均消費支出如附表所示，認
    原告乙○請求被告不當得利金額，自84年起算自未成年子女
    成年之日或98年5 月27日止，以每人每月平均消費支出二分
    之一計算，詳如附表二所示總計387 萬2494元，扣除被告已
    支付之5 萬9000元，合計381 萬3494元，故原告乙○得請求
    被告返還之費用379 萬1557元，尚未逾前數額度。又按遲延
    之債務，以支付金錢為標的者，債權人得請求依法定利率計
    算之遲延利息，其利率未經約定，亦無法律可據者，週年利
    率為百分之五。再按給付無確定期限者，債務人於債權人得
    請求給起付時，經其催告而未為給付，自受催告時起，負遲
    延責任；其經債權人起訴而送達訴狀，或依督促程序送達支
    付命令，或為其他相類之行為者，與催告有同一之效力；前
    項催告定有期限者，債務人自期限屆滿時負遲延責任，民法
    第203 條、第229 條第2 、3 項、第233 條第1 項前段分別
    定有明文。從而，原告乙○請求被告給付379 萬1557元，暨
    自起訴狀繕本送達之翌日（即98年6 月6 日）起至清償日止
    ，按週年利率百分之五計算之利息，洵屬有據。
  (六)復按，父母對於未成年之子女，有保護及教養之權利義務，
    而父母對於未成年子女所負有之保護扶養義務，而此種保護
    扶養義務係一種「生活保持義務」，並非「生活扶助義務」
    ，亦即父母對未成年子女之扶養義務不以未成年子女「不能
    維持生活而無謀生能力」為必要，且此種未成年子女對父母
    之扶養請求權，乃基於身分關係所由生，是則未實際行使親
    權之父母，仍不能免除其保護教養費用負擔之義務，已詳如
    前述，被告係未成年之原告庚○○、戊○○、己○○之生父
    ，自不能免除對其等之扶養義務。末按，請求將來給付之訴
    ，以有預為請求之必要者為限，得提起之，民事訴訟法第24
    6 條定有明文。本件被告於兩造離婚後，僅支付前述金額，
    甚至子女向其索討遭拒，而未給付扶養費與註冊費用之情形
    ，已屬有到期不履行之虞的情形，足見就未到期之未成年子
    女扶養費用，已有預先請求之必要。又原告庚○○、戊○○
    、己○○於本件起訴時均尚未成年，而被告係47年06月間出
    生，現年僅50餘歲，並有前揭之工作及收入，暨原告乙○之
    前述資力等情，及參酌前述臺灣地區家庭收支調查報告平均
    每人月消費支出─按區域別分，以嘉義縣96年度每人每月平
    均消費支出為1 萬4241元計算，故原告庚○○、戊○○、己○○得請求被告每月各分擔之扶養費用計7120元，且原告乙○實際負責子女生活照顧及支出生活費用，其所付出之勞力
    亦非不能評價為扶養費之一部，因此原告庚○○、戊○○、
    己○○主張以96年度之消費支出為計算標準，請求被告每月
    支付7120元之扶養費，並由原告乙○管理支用應屬適當，應
    予准許。再者，扶養費乃維持受扶養權利人生活所需之費用
    ，其費用之需求係陸續發生，故應以分期給付為原則，而
    本件除無其他特別情事足資證明有命扶養義務人一次給付之
    必要外，命扶養義務人一次給付鉅額之扶養費用總數，依被
    告現有資力亦屬不易，是原告庚○○、戊○○、己○○請求
    被告分期給付其等扶養費用，亦為有理，爰併定分期給付各
    遲誤一期履行者，其後之期間視為亦各已到期，以維子女之
    最佳利益。
七、綜上所述，原告乙○依民法第179 條不當得利之法律關係，
    請求被告給付379 萬1557元，及自98年6 月6 日起至清償日
    止，按年息百分之五計算之利息，為有理由，應予准許；另
    原告庚○○、戊○○、己○○本於民法上未成年子女扶養費
    請求權之法律關係，請求被告給付自98年6 月6 日起，至原
    告庚○○、戊○○、己○○各成年時止，被告應按月分別給
    付庚○○、戊○○、己○○扶養費各7120元，並於每月5 日
    前交付，由原告乙○管理支用，如有一期未履行者，其後之
    期間視為亦各已到期，為有理由，亦應予准許。
八、原告陳明願供擔保，聲請宣告假執行，經核原告勝訴部份，
    合於法律規定，爰酌定相當之擔保金額宣告之。至被告陳明
    願供擔保免為假執行，乃酌定相當擔保金額准許之。又本判
    決主文第二項為命履行扶養義務之判決，就本件判決按月給
    付之扶養費於訴訟中已到期部分，依民事訴訟法第389 條第
    1 項第2 款之規定，應依職權宣告假執行，至於原告聲請願
    供擔保，請准宣告假執行，僅係促請法院職權之發動，毋庸
    為准駁，併此敘明。
九、因本件事證已臻明確，兩造其餘主張陳述及所提與本院調取
    之證據，經審酌後，均核與判決結果不生影響，無庸再予贅
    述，附此敘明。
十、據上論結，本件原告之訴，為有理由，依民事訴訟法第78條
    、第389 條第1 項第2 款、第390 第2 項、第392 條第2項
    ，判決如主文。
中    華    民    國    99    年    4     月   14     日
                    家事法庭法  官  李文輝
以上正本係照原本作成
如對本判決上訴應於判決送達後20日內向本院提出上訴狀
中    華    民    國    99    年    4    月     14    日
                            書記官  黃秀嬌
附表二：
扶養費用計算（元以下四捨五入，下均同）
依據行政院主計處各縣市每人每月消費所得支出表逐年計算：
一、長女辛○○，民國○○. ○○. ○○出生。
  84年嘉義縣每人每月消費支出金額9,256元
  9,256×12=111,072元
  85年嘉義縣每人每月消費支出金額10,086元
  10,086×12=121,032元
  86年嘉義縣每人每月消費支出金額10,692元
  10,692×12=128,304元
  87年嘉義縣每人每月消費支出金額11,289元
  11,289×12=135,468元
  88年嘉義縣每人每月消費支出金額11,481元
  11,481×12=137,772元
  89年嘉義縣每人每月消費支出金額12,788元
  12,788×12=153,456元
  90年嘉義縣每人每月消費支出金額11,997元
  11,997×12=143,964元
  91年嘉義縣每人每月消費支出金額12,141元
  12,141×12=145,692元
  92年嘉義縣每人每月消費支出金額12,641元
  12,641×12=151,692元
  93年嘉義縣每人每月消費支出金額12,891元
  12,891×12=154,692元
  94年嘉義縣每人每月消費支出金額14,044元
  14,044×12=168,528元
  95年嘉義縣每人每月消費支出金額14,334元
  14,334×12=172,008元
  96年嘉義縣每人每月消費支出金額14,241元
  96.01.01～96.10.23（成年日） 計9月23日
  （14,241×9=128,169）＋（14,241×23÷30=10,918）
  ＝139,087元，合計1,723,680＋139,087＝1,862,767
  1,862,767 ÷2=931,384 元
二、次女庚○○  民國○○. ○○. ○○出生。
  （起訴狀送達即98年6月5日，下同）
  84年嘉義縣每人每月消費支出金額9,256元
  9,256×12=111,072元
  85年嘉義縣每人每月消費支出金額10,086元
  10,086×12=121,032元
  86年嘉義縣每人每月消費支出金額10,692元
  10,692×12=128,304元
  87年嘉義縣每人每月消費支出金額11,289元
  11,289×12=135,468元
  88年嘉義縣每人每月消費支出金額11,481元
  11,481×12=137,772元
  89年嘉義縣每人每月消費支出金額12,788元
  12,788×12=153,456元
  90年嘉義縣每人每月消費支出金額11,997元
  11,997×12=143,964元
  91年嘉義縣每人每月消費支出金額12,141元
  12,141×12=145,692元
  92年嘉義縣每人每月消費支出金額12,641元
  12,641×12=151,692元
  93年嘉義縣每人每月消費支出金額12,891元
  12,891×12=154,692元
  94年嘉義縣每人每月消費支出金額14,044元
  14,044×12=168,528元
  95年嘉義縣每人每月消費支出金額14,334元
  14,334×12=172,008元
  96年嘉義縣每人每月消費支出金額14,241元
  14,241×12=170,892元
  97年度嘉義縣每人每月消費支出金額14,241元
  （原告主張以96年度為標準計算）
  14,241×12=170,892元
  98年嘉義縣每人每月消費支出金額14,241元
  （原告主張以96年度為標準計算）
  （14,241×5）+（14,241×5÷30）=73,579元
  合計2,139,043÷2=1,069,522元
三、長子戊○○  民國○○. ○○. ○○出生
  起訴狀繕本送達前（98年6月5日）
  84年嘉義縣每人每月消費支出金額9,256元
  9,256×12=111,072元
  85年嘉義縣每人每月消費支出金額10,086元
  10,086×12=121,032元
  86年嘉義縣每人每月消費支出金額10,692元
  10,692×12=128,304元
  87年嘉義縣每人每月消費支出金額11,289元
  11,289×12=135,468元
  88年嘉義縣每人每月消費支出金額11,481元
  11,481×12=137,772元
  89年嘉義縣每人每月消費支出金額12,788元
  12,788×12=153,456元
  90年嘉義縣每人每月消費支出金額5997元
  11,997×12=143,964元
  91年嘉義縣每人每月消費支出金額12,141元
  12,141×12=145,692元
  92年嘉義縣每人每月消費支出金額12,641元
  12,641×12=151,692元
  93年嘉義縣每人每月消費支出金額12,891元
  12,891×12=154,692元
  94年嘉義縣每人每月消費支出金額14,044元
  14,044×12=168,528元
  95年嘉義縣每人每月消費支出金額14,334元
  14,334×12=172,008元
  96年嘉義縣每人每月消費支出金額14,241元
  14,241×12=170,892元
  97年度嘉義縣每人每月消費支出金額14,241元
  （原告主張以96年度標準計算）
  14,241×12=170,892元
  98年參嘉義縣每人每月消費支出金額14,241元
  （原告主張以96年度標準計算）
  98.01.01~98.06.05計5月5日
  （14,241×5）+（14,241×5÷30=73,579元
  合計2,139,043÷2=1,069,522元
四、次子己○○   民國○○. ○○. ○○出生
  起訴狀繕本送達前（98年6月5日）
  88年嘉義縣每人每月消費支出金額11,481元
  88.04.13～88.12.31計8月18日
  (11,481×8)+(11,481×18÷30)=98,737
  88年98,737元
  89年嘉義縣每人每月消費支出金額每月12,788元
  12,788×12=153,456元
  90年嘉義縣每人每月消費支出金額每月11,997元
  11,997×12=143,964元
  91年嘉義縣每人每月消費支出金額每月12,141元
  12,141×12=145,692元
  92年嘉義縣每人每月消費支出金額每月12,641元
  12,641×12=151,692元
  93年嘉義縣每人每月消費支出金額每月12,891元
  12,891×12=154,692元
  94年嘉義縣每人每月消費支出金額14,044元
  14,044×12=168,528元
  95年嘉義縣每人每月消費支出金額14,334元
  14,334×12=172,008元
  96年嘉義縣每人每月消費支出金額14,241元
  14,241×12=170,892元
  97年度參嘉義縣每人每月消費支出金額14,241元
  （原告主張以96年度標準計算）
  14,241×12=170,892元
  98年參嘉義縣每人每月消費支出金額14,241元
  （同上）
  98.01.01~98.06.05計5 月5日
  （14,241×5）+（14,241 ×5÷30）=73,579元，
  計1,604,132 ÷2=802,066元
  總計被告應負擔3,872,494元。




司法院資訊處製作；財團法人民間司法改革基金會備份。
